【裁判字號】    89,上易,871
【裁判日期】    890508
【裁判案由】    妨害名譽
【裁判全文】
臺灣高等法院刑事判決                            八十九年度上易字第八七一號
    上  訴  人
    即  被  告  甲○○
右上訴人因妨害名譽案件，不服臺灣臺北地方法院八十八年度易字第三二六三號，中
華民國八十九年一月二十五日第一審判決（起訴案號：臺灣臺北地方法院檢察署八十
八年度偵字第一一四八五號），提起上訴，本院判決如左：
    主  文
上訴駁回。
    事  實
一、甲○○於民國（下同）八十八年五月四日上午十時四十分許，在台北市○○路一
    三一號臺灣台北地方法院民事第十一法庭內，就公開辯論之臺灣台台北地方法院
    八十六年度重訴字第七三七號民事損害賠償案件，關於龔琅生（八十二年十二月
    二十一日死亡）、葉干雲於泉泰建設股份有限公司之股份等情為證人作證之際，
    竟出言指稱「此人此公司負責人及他的子女為奸商、惡寇」，而公然以客觀上足
    以貶抑人格社會、經濟地位評價之言詞對於以死亡之龔琅生為侮辱。
二、案經龔琅生之子乙○○訴請臺灣台北地方法院檢察署偵查起訴。
    理  由
一、訊據上訴人即被告甲○○供承其於前揭時、地有公然出言陳稱「此人此公司負責
    人及他的子女為奸商、惡客」等語，惟矢口否認有何公然侮辱死者龔琅生之犯行
    ，辯稱：伊係以閩南語說「惡客」，並非「惡寇」，無任何侮辱之意，且伊所稱
    之「此人、此公司負責人」乃指現任公司負責人乙○○，因不知乙○○未結婚，
    才說「他的子女」，伊是被污辱後才回話，伊並無侮辱龔琅生之意云云。
二、經查：
    (一)右揭事實，業據告訴人乙○○指訴綦詳，並經原審依職權調取原審八十六年度
      重訴字第七三七號案卷查閱無訛，有該案八十八年十一月十六日筆錄影本一份
      附卷可稽（見原審卷第二十二至二十五頁）。復經原審當庭勘驗該案八十八元
      十一月十六日被告出庭作證時當次開庭錄音帶，勘驗結果呈：被告甲○○初就
      葉干雲是否為泉泰建設股分有限公司股東一事為陳證數句後，後段即完全針對
      龔琅生於公司股份、出資、經營一事為證述，最後於該案審理法官請求為最後
      證詞之補充時，出言：「此人此公司負責人及他子女可說是一個奸商惡寇」等
      情查證屬實，此有原審八十九年一月四日、檢察署八十八年八月二十六日勘驗
      筆錄在卷足憑（見偵查卷第十三、十四頁，原審卷第三十二字三十九頁）。綜
      觀該日被告甲○○證述全旨，及一般人用語習慣：
      1.「此人」及「『他』子女」中之「他」應係指同一人，而以被告所知告訴人
        乙○○並無子女等情相參，堪認被告所稱之「此人」即係指「龔琅生」。
      2.且以被告當日證述中所習稱之泉泰建設股份有限公司董事長係指「龔琅生」
        ，並非公司之現在負責人「乙○○」，是被告最後出言所指之「此公司負責
        人」，應係「龔琅生」。
      3.被告出言陳稱：「此人此公司負責人及他的子女可說是一個奸商惡寇」全句
        乃國語連貫，一口氣完成，以一般人陳述習慣，實無於語尾與「奸商」二字
        並列之名詞，再行穿插與前名詞相異之閩南語之理。
      4.且細究其義，閩南語之「惡客」乃惡劣客人之意，實與同句之「奸商」一詞
        之奸詐商人等語義相反，難為並列，故被告辯稱「惡客」為閩南語、所罵之
        人為告訴人乙○○等語，顯係卸責狡辯之詞。
    (二)「奸商惡寇」一詞，在一般客觀之社會評價上，顯然具有貶抑他人人格之作用
      ，且用以辱罵從商之人，就其商業信譽等一般之經濟地位評價亦有損貶。被告
      以該等言詞辱罵告訴人之父龔琅生，實難認其對於該等言詞足以貶抑告訴人之
      父人格、經濟地位一事毫無認知，且被告既係於案件開庭審理時，在法官、書
      記官、錄事、庭丁、法警及其他不特定訴訟當事人得以共見共聞之情形下，當
      庭辱罵「奸商惡寇」，尤難認其毫無公然侮辱之意欲。其辯稱並無公然侮辱犯
      意云云，顯屬事後卸飾之詞，委無足採。
    (三)綜上所述，本件事證已臻明確，被告犯行洵堪認定。
三、核被告所為，係犯刑法第三百十二條第一項之侮辱死人罪。原審因而援引刑法第
    三百十二條第一項、第四十二條第二項，罰金罰鍰提高標準條例第一條前段、第
    二條之規定，並審酌被告犯罪動機、目的、手段、所生危害及犯罪後飾詞圖卸之
    態度等一切情狀，量處罰金陸佰元，並諭知以參佰元折算一日之易服勞役折算標
    準，認事用法核無違誤，所處之刑亦屬適當，被告上訴仍執前詞否認犯行，為無
    理由，應予駁回。
據上論斷，應依刑事訴訟法第三百六十八條，判決如主文。
本案經檢察官楊楚猛到庭執行職務。
中      華      民      國    八十九    年      五      月      八      日
                              臺灣高等法院刑事第二十庭
                  審判長法  官  葉  麗  霞
                                        法  官  黃  瑞  華
                                        法  官  余  來  炎
右正本證明與原本無異。
不得上訴。
                                        書記官  黃  嬿  婉
中      華      民      國    八十九    年      五      月      九      日
附錄：本判決論罪科刑法條全文
刑法第三百十二條
對於已死之人公然侮辱者，處拘役或三百元以下罰金。
對於已死之人犯誹謗罪者，處一年以下有期徒刑、拘役或一千元以下罰金。


司法院資訊處製作；財團法人民間司法改革基金會備份。
